臺灣高等法院臺中分院刑事判決　　民國96年度上更(一)字第24號
上　訴　人　臺灣臺中地方法院檢察署檢察官
被　　　告　丙○○
選任辯護人　黃琪雅律師
上列上訴人因被告殺人未遂等案件，不服臺灣臺中地方法院中華
民國92年10月31日第一審判決（民國92年度訴字第1632號，起訴
案號：臺灣臺中地方法院檢察署民國91 年度偵字第1935、15431
號），提起上訴，經判決後，由最高法院發回更審，本院判決如
下：
    主  文
原判決撤銷。
丙○○幫助殺人未遂，處有期徒刑貳年捌月。
扣案之含彈匣制式半自動九０手槍一支（槍支管制編號00000000
00）沒收。
　　事  實
賴立昌（通緝中）因與被害人乙○○間有金錢債務糾紛，屢經乙○○催討均未償還，乙○○遂怒而於90年12月10日，前往賴立昌
與人共同經營之美容護膚店砸店，事後又拒不出面處理，而引起
賴立昌之不滿，即萌殺意，欲置乙○○於死地。嗣於民國91年 1
月14日晚上10時許，賴立昌騎機車經過台中市○○路與建智街口
時，發現乙○○在「茶站」茶坊內，即返回家中取出其未經許可
而無故持有之制式半自動九○手槍1支及子彈6顆，並以電話聯絡
丙○○、陳文耀二人在台中市○○路與建成路口會合，陳文耀即
駕駛丙○○女友陳雨庭所有之九Ｊ－7091號自用小客車，搭載丙○○前往約定地點， 3人於當晚10時40分許會合後，賴立昌遂坐
上陳文耀駕駛之小客車，賴立昌在車內將與乙○○之糾紛過節等
情敘述後，陳文耀遂駕車前往「茶站」茶坊外面，先坐在車內察
看店內動靜，見茶坊內有乙○○許多朋友在場，丙○○等 3人即
駕車在店外來回繞了幾圈後，又一起駕車返回大智路與建成路口
原先會合處，賴立昌下車改騎機車，陳文耀則駕車搭載丙○○前
往事先約定之台中市○○○街與仁和路附近之土地公廟會面，到
當天晚上12時許，陳文耀有事先行駕車離去，丙○○、賴立昌 2
人續留在土地公廟聊天，此時丙○○已知賴立昌持有搶、彈欲尋
仇，到翌（15）日 1時20分許，遂由丙○○騎乘機車載賴立昌欲
再前往「茶站」茶坊察看乙○○時，適乙○○單獨騎機車由「茶
站」茶坊出來，行經仁和路與立德東街口時為丙○○、賴立昌發
現，丙○○即基於幫助殺人之犯意，而由丙○○騎機車尾隨在乙○○之後，由賴立昌取出隨身帶預藏行兇之槍、彈，朝乙○○
連續射擊三槍，其中第一槍擊中乙○○之右腰部，子彈自左大腿
貫穿而出，致受有膀胱破裂、小腸破裂之傷害，其餘二槍則未擊
中。乙○○被槍擊受傷後繼續騎機車逃命，丙○○則騎機車載賴
立昌在後追趕，直至追到台中縣大里市○○街乙○○居住處所附
近，因追趕未獲才離去，乙○○經家人送醫急救後始未發生死亡
之結果。事後經當晚與乙○○在一起跟隨在後聽聞槍聲之丁○○
於當天凌晨三時十分向警報案，賴立昌知警追查後自知難逃，才
於91年1月18日上午帶行兇用之手槍及剩餘子彈3顆投案，而經
台中市警察局第三分局報由臺灣臺中地方法院檢察署檢察官偵查
起訴。
　　理  由
一、按被告以外之人於審判中，所在不明，而無法傳喚，或傳喚
    不到，其於檢察事務官、司法警察官或司法警察中所為之陳
    述，經證明具有可信之特別情況，且為證明犯罪事實之存否
    所必要者，得為證據；又被告以外之人於偵查中向檢察官所
    為之陳述，除顯有不可信之情況者外，得為證據，刑事訴訟
    法第159條之3第3款，第159條之1第2項分別定有明文，經查
    證人乙○○、丁○○於本院審判中，或因傳拘不到或因所在
    不明，無法傳喚，惟其二人於警訊中之供詞，或陳述被害經
    過，或陳述目擊情形，於案發之初，記憶清新，又無他人影
    響干涉，所為之陳述，顯有可信之特別情況，且為證明犯罪
    事實存否所必要，自得作為證據，又證人乙○○、賴立昌在
    檢察官偵查中所為之陳述，被告丙○○並無法舉出有何顯不
    可信之情況，自均得作為證據，先予敘明。
二、查被告丙○○於91年1月15日凌晨1時20分許，騎機車後載賴
    立昌，在台中市○區○○路與立德東街口，尾隨在乙○○所
    騎機車之後，由賴立昌持槍從後面射擊乙○○三槍，一槍擊
    中右腰部，造成膀胱及小腸破裂，事後並騎機車繼續跟隨在
    後尋找乙○○，直至台中縣大里市○○街之事實，已經被告
    供承在卷，核與乙○○指訴之情節相符，又有賴立昌在警訊
    及偵查中供述屬實，復有丁○○在警訊中證述明確，亦有診
    斷證明書附卷可稽，更有槍擊受傷現場圖、槍、彈照片等在
    卷足憑，且賴立昌投案所交出之槍、彈與在現場拾獲之彈頭
    ，經比對結果，與送鑑槍支試射彈頭比對結果，其來復線紋
    痕特徵相吻合，認係該槍所擊發，且槍、彈均具有殺傷力，
    有內政部警政署刑事警察局91年2月8日刑鑑字第0910018703
    號函附偵查卷可資佐證，事證明確。
三、次查賴立昌確與乙○○之間有金錢債務糾紛才遭槍擊，已經
    乙○○在警訊中供述：「我與他們二位沒有結仇，但有金錢
    糾紛，而賴立昌欠我新台幣伍萬元，我是於3、4個月前借給
    他們的，是現金借給他們」，「可能是我之前向他們討債，
    而他們不還錢及談不攏，而我生氣就砸店，使他不滿，是我
    遭受搶擊之主因」，「我是毀損他們店內的玻璃及桌椅，而
    遭遇到小王之男子持槍要恐嚇我，之後雙方不歡而散，理賠
    之事尚未處理」（偵查卷第18頁反面），在檢察官偵查中乙○○更指訴：「我與賴立昌有債務糾紛，在他店裡台中市○○○街美容護膚店發生肢體衝突，後來約在我中槍10天前左
    右，賴某的老闆陳文成約我到他們店裡，晚上 8時30分，我
    由丁○○駕車載我過去，小王持槍與賴立昌、阿宗 3人在店
    內恐嚇我，不准我再去他們店裡鬧，否則要把我打死」，「
    約 1星期後，他們老闆又打電話叫我過去，我沒有過去，過
    了 2天，我就被槍擊了」（偵查卷第73、74頁），賴立昌在
    警訊及偵查中也供稱：「這事情不是這樣，之前我與乙○○
    、江孟彥3人去幫別人處理事情，每人分得新台幣5萬元，後
    來乙○○沒有工作，而我有工作，乙○○就要我將賺來的五
    萬元給他，我認為這錢大家都有分到，不該再來拿我該得的
    錢，於是我就不願將錢交給他，乙○○就心生不滿，於……
    夥同6、7名不詳男子持棒球棍，無故至我工作地點搗毀店內
    的陳設」（偵查卷第 9頁），是賴立昌與乙○○間，因金錢
    債務糾紛，先前曾發生衝突，造成雙方不滿且對立之情，已
    甚明確。
四、被告丙○○雖辯稱，事先不知賴立昌帶搶、彈，其聽聞槍
    聲隨即停車，才知賴立昌持槍射擊乙○○，遂要求賴立昌將
    槍支收起來，不要再開槍，惟因怕乙○○受傷，才騎機車在
    後尋找，要將之送醫，並非繼續追殺，其絕無幫助加害乙○○之情事等語。然查賴立昌與乙○○之間有金錢債務糾紛及
    砸店未賠償之恩怨等情，業已詳述如上，又被告及賴立昌 2
    人，從當天晚上10時40分會合後，均相處在一起，被告豈有
    不知賴立昌帶槍支之理，況被告所騎之機車係賴立昌所有
    ，則被告騎機車，賴立昌坐於後座，自係方便賴立昌持槍射
    擊之用，否則賴立昌為何不自己駕駛機車，參以丁○○在警
    訊中供證：「大約於90年12月中旬，乙○○與賴立昌有金錢
    糾紛發生口角，乙○○就拿球棍砸賴立昌所經營的護膚店」
    ，「事後雙方未再接觸，但賴立昌有放風聲要乙○○小心一
    點，要對他不利」，並稱：「因我跟在乙○○後面不遠處，
    於右述時地，我發現有二名男子騎乘機車，從後尾隨乙○○
    ，不久就聽到槍聲，我就開車趕到該路口，發現乙○○不見
    了，我追到台中縣大里市○○街與喬城路口，遇見乙○○的
    嬸嬸告訴我，乙○○中槍了，我就開車載乙○○到大里仁愛
    醫院急救，乙○○被子彈擊中右後臀上方貫穿左大腿」（偵
    查卷第20頁反面），可知被告確有駕車載賴立昌尾隨乙○○
    之機車，即被告在本院前審審理中也坦承，騎機車跟在乙○○後面大約有30秒之久，足見被告係騎機車跟隨乙○○後面
    ，由賴立昌尋找適當時機開槍射擊，且於射擊 3槍後又繼續
    駕車跟隨被害人後面尋找被害人，從台中市○○○街到台中
    縣大里市○○街被害人之居住處所附近（被害人居所為大里
    市○○街 166號），應足認被告係幫助賴立昌要加害乙○○
    無疑，否則不會追逐如此之遠，直到被害人住處附近，是被
    告之辯解顯係卸責之詞，不足採信。其犯行應可認定。
五、被告及賴立昌、陳文耀等在警訊中雖均供稱，開槍射擊乙○○係賴立昌個人之單獨行為，事先被告不知情，賴立昌更供
    稱，被告與陳文耀均勸其要與乙○○化解誤會，也不知其持
    有槍彈，且其開槍時被告也有制止 。然查槍擊案係於91年1
    月15日凌晨1時20分許發生，警方人員於當天凌晨3時10分即
    對丁○○制作筆錄，當時丁○○已供出可疑車輛為9J－7091
    號，並稱，乙○○與賴立昌有金錢糾紛，發生口角等情，當
    天凌晨4時16分，警方又對車主陳雨庭制作筆錄 ，陳雨庭並
    供稱，該車當晚由被告丙○○在使用，可知被告及賴立昌業
    已知悉警方在追查槍擊案，則被告及賴立昌、陳文耀等人遲
    至91年1月18日上午才到警局制作筆錄，彼等3人顯已串供完
    畢，則上開對被告有利之供詞，自無足取。
六、綜上所述，被告丙○○知悉賴立昌欲持槍射擊被害人乙○○
    ，而以槍朝人身上射擊，足以致人於死，為被告所明知，竟
    猶騎機車後載賴立昌，使賴立昌得以射擊被害人乙○○，核
    被告所為，係犯刑法第 271條第2項第1項之幫助殺人未遂罪
    。被告幫助殺人，尚未發生死亡結果，為未遂犯，應依法減
    輕其刑，被告為幫助犯，應依幫助犯之規定減輕其刑。原審
    疏未詳查，對於被告遽為無罪之諭知，尚有未當，檢察官上
    訴意旨指摘原判決不當，為有理由，應由本院將原判決撤銷
    改判，爰審酌被告素行不良，有違反麻醉藥品管理條例、妨
    害兵役等前科，於88年 8月11日假釋出獄，縮刑後刑期終結
    日為91年 5月18日（不構成累犯），在假釋期間又犯本罪，
    及其犯罪之動機、目的、手段、犯後態度、所生之危害等一
    切情狀，量處以如主文第 2項所示之刑。至扣案之槍支經本
    院調取證物時被註明已於91年9月9日以91年執他字第2646號
    銷燬，執行完畢，經本院前審再函查時，據臺灣臺中地方法
    院函復，係依臺灣臺中地方法院檢察署檢察官甲○盛執量字
    第 48998號處分命令予以執行，然該處分命令所處分之制式
    九０半自動手槍一支，其編號為0000000000，有處分命令之
    記載足憑，而本案扣案之槍支編號為0000000000、有扣押物
    品清單在卷可資佐證（偵字第1935號卷第61頁），是扣案之
    槍支應未銷燬，惟扣案之槍支係違禁物，應依刑法第38條第
    1項第1款之規定宣告沒收。至另三顆子彈已試射，非屬違禁
    物，不予宣告沒收。
據上論斷，應依刑事訴訟法第369條第1項前段、第364條、第299
條第1項前段、刑法第271條第2項第1項、第25條第2項 、第30條
第2項、第38條第1項第1款，判決如主文。
本案經檢察官戊○○到庭執行職務。
中　　華　　民　　國　　96　　年　　5 　　月　　16　　日
            刑事第二庭  審判長法　官  李  璋  鵬
                              法  官  蕭  錦  鍾
                              法  官  胡  森  田
上列正本證明與原本無異。
如不服本判決應於收受送達後十日內向本院提出上訴書狀，其未
敘述上訴之理由者並得於提起上訴後十日內向本院補提理由書（
均須按他造當事人之人數附繕本）。
                              書記官  籃  營  昌
中　　華　　民　　國　　96　　年　　5 　　月　　17　　日
臺灣高等法院臺中分院刑事判決    67年度上更(一)字第17號
上  訴  人  臺灣彰化地方法院檢察署檢察官
上  訴  人
即  被  告  林煥榮  男  卅九歲(廿八年十月十七日生)業公
　　　　　　　　　　住彰化市○○路七一巷一號
　　　　　　　　　　嘉義縣大埔鄉
　　　　　　　　　　身分證：Ｚ000000000號 (在押)
選任辯護人　卓三民律師
上　訴　人
即　被　告　呂永昌　男廿九歲 (卅八年五月五日生)業公
　　　　　　住彰化縣花壇鄉岩竹村大嶺巷十號
　　　　　　身分證：Ｚ000000000號
選任辯護人　董維惠律師
上　訴　人
即　被　告　陳啟佑　男　廿七歲（四十年十月七日生）業公
　　　　　　住彰化縣北斗鎮市七一號
　　　　　　身分證：Ｚ000000000號
選任辯護人　黃鑑炎律師
上　訴　人
即　被　告　林益雄　男　卅四歲（廿二年四月廿六日生）業公
                    住彰化縣北斗鎮○○街四五號
                    身分證：Ｚ000000000號
            賴孟祝　男　卅二歲（卅五年六月廿七日生）業公
                    住彰化縣大村鄉過溝村過構三巷三九號
                    身分證：Ｚ000000000號
共　　　同
選任辯護人　林政德律師
上　訴　人
即　被　告　唐東川　男　廿五歲（四二年四月五日生）業公
                    住彰化縣花壇鄉○○路三四八號
                    身分證：Ｚ000000000號
選任辯護人　黃清池律師
上　訴　人
即　被　告　李勝敦　男　廿九歲（卅八年四月十日生）業公
　                  住彰化縣田尾鄉○○路廿二號
　　　　　　　　　　身分證：Ｚ000000000號
            顏文雄　男　卅五歲（卅二年八月五日生）業公
                    住彰化縣北斗鎮○○路十一號
　　　　　　　　　　身分證：Ｚ000000000號
　　　　　　賴正信　男　卅七歲（卅年十一月七日生）業公
　　　　　　　　　　住彰化縣員林鎮○○路廿八巷八五號
　　　　　　　　　　身分證：Ｚ000000000號
　　　　　　謝發光　男　廿七歲（四０年六月十四日生）業公
　　　　　　　　　　住彰化縣埤頭鄉○○路五號
　　　　　　　　　　身分證：Ｚ000000000號
　　　　　　謝貴福　男　廿九歲（卅八年八月廿日生）業公
　　　　　　　　　　住彰化縣北斗鎮○○路三之一號
　　　　　　　　　　身分證：Ｚ000000000號
　　　　　　張明文　男　卅七歲（卅年十月二日生）業公
　　　　　　　　　　住彰化縣二林鎮趙田里鎮平巷九號
　　　　　　　　　　身分證：Ｚ000000000號
　　　　　　林萬溪　男卅一歲（卅六年九月八日生）業公
　　　　　　　　　　住彰化縣北斗鎮○○街二號
　　　　　　　　　　身分證：Ｚ000000000號
　　　　　　林金成　男　廿七歲(四０年十二月十五日生)業公
　　　　　　　　　　住彰化縣北斗鎮○○街二號
                    身分證：Ｚ000000000號
共　　　同
選任辯護人　林俊雄律師
右上訴人因被告違反貪污條例案件，不服臺灣彰化地方法院中華
民國六十五年七月廿七日第一審判決（六十五年度訴字第六八號
）提起上訴，經判決後由最高法院發回更審，本院判決如左：
下：
    主  文
原判決關於林煥榮詐取財物部分（侵占除外）及呂永昌、陳警佑
、林益雄、賴孟祝、唐東川、李勝敦、顏文雄、賴正信、謝發光
、謝貴福、張明之、林萬溪、林金成部分均撤銷。
林煥榮、林萬溪依據法令從事公務之人員，利用職務上之機會詐
取財物，處有期徒刑五年，褫奪公權五年。
取得財物新台幣八百二十萬二千七百廿五元二角應予追繳發還台
灣中小企業銀行北斗公司（原台灣全會儲蓄股份有限公司北斗分
公司），如全部或一部無法追繳時，應追繳其價款或以其財產抵
償之。
呂永昌、陳智佑、林益雄、賴孟祝、唐東川、李勝敦、顏文雄、
賴正信、林金成共同行使公務員明知為不實之事項而登載於職務
上所掌之公文書，足以生損害於公眾及他人，各處有期徒刑七月
，林金成減為有期徒刑三月十五日。
謝發光、謝貴福、張明文、林萬溪共同行使公務員明知為不實之
事項而登載於職務上所掌之公文書，足以生損害於公眾及他人，
各處有期徒刑六月，均減為有期徒刑三月。
　　事  實
　　理　由
甲、林煥榮部分：
　一、右揭事實，業據上訴人即被告林煥榮自白無誤，並經證人
  　　邱銘垂（該公司前任經理）、鄧東霖（現任經理）、洪欽
    　泉（　　人）、洪瑞圖（營業課長）、林碧　（　　　人
      ）及被害人張列弱、林漢溪、林　、林黃玉美、林永瑞、
      林木杉、林阿次、張森明、柯周、林炳通、許秋吉、林英
      　於原審偵審中及本院調查時分別供證屬實，復有　　之
        合會加入申請書、給付　　　、償還會會契約書、過戶
        申請書及給付金取款單共計二百十七份影本（每一份包
        括分會加入申請書、給付申請書、償還分會　　書及給
        付金取款單五件，　　　　而取得合會　　過戶申請書
        取代合會加入申請書，其他二件同，詳見　　　所示）
        ，盜用之部分印章一百十七顆，部分交付　　，一百十
        六顆，部分給付備查單影本六十張，扣案　　　調取之
        被告林煥榮　　給付金之支票影本二百十六張（包含華
        南商業銀行員林分公司67年6月3日華員字第七二號函貴
        分院支票影本十三張，證人洪　　提出　　十二張，及
        本院向本院民事庭調卷而影印此一百九十一張共計為二
        百十六張）與客戶郭火木之取款憑條影本八張（證人洪
        欽泉於本院提出，即林煥榮係以該支票二百十六張與郭
        火木之取款憑條一張，共詐欺給付金一千九百二十四萬
        九百六十四元五角），及郭火木兩次　　之金額共計為
        一千九百二十四萬九百六十四元五角），
        台灣中小企業銀行北斗分行67.5.11北斗字第四九0號函
        暨附件給付支票　一冊（記明該分行給付支票二百十六
        張
